【裁判字號】    88,訴,1398
【裁判日期】    901130
【裁判案由】    給付工程款
【裁判全文】
臺灣士林地方法院民事判決  八十八年度訴字第一三九八號
    原      告    顏啟文
    被      告    佳德電業工程有限公司
    法定代理人    甲○○
右當事人間給付工程款事件，本院判決如左：
    主    文
被告應給付原告新台幣伍拾貳萬玖仟零伍拾陸元及自民國八十八年二月十二日起至清
償日止，按週年利率百分之五計算之利息。
原告其餘之訴駁回。
訴訟費用由被告負擔五分之四，餘由原告負擔。
本判決第一項於原告以新臺幣壹拾柒萬陸仟佰伍拾貳元為被告供擔保後，得假執行
。但被告如於假執行程序實施前，以新臺幣伍拾貳萬玖仟零伍拾陸元為原告預供擔保
，得免為假執行。
原告其餘假執行之聲請駁回。
反訴原告之訴及其假執行之聲請駁回。
反訴訴訟費用由反訴原告負擔。
    事實及理由
甲、本訴部分：
一、原告主張：其向訴外人東星電業有限公司（以下簡稱東星公司）承攬北投垃圾焚
    化場土建工程第四標廠房及煙囟等工程中之電氣設備安裝工程（以下簡稱系爭承
    攬契約），約定由東星公司提供材料，原告負責安裝，報酬則依每月估驗計價，
    按實作情形支付，原告嗣即依約施工，然東星公司後因財力不繼，而由被告承受
    本件承攬契約。被告承受後委由訴外人一貫大樓綜合技術管理服務公司（以下簡
    稱一貫公司）負責管理，原告每月亦由一貫公司估驗計價後領取報酬，民國八十
    七年七月原告完工，兩造會同驗收，並繪有竣工圖。系爭承攬契約工程既已完工
    ，被告自應依約給付報酬，計有點工工資新台幣（下同）四萬九千四百五十元、
    工程追加款十四萬一千六百六十元、工程保留款四十七萬九千六百零六元，因此
    被告尚應給付原告共計六十七萬零七百一十六元等語，並聲明：（一）被告應給
    付原告六十七萬七百一十六元，及自八十八年二月十二日起至清償日止，按年息
    百分之五計算之利息。（二）原告願供擔保請准宣告假執行。
二、被告則以：被告承接上開未完工程，仍由原告繼續依約施工，並由被告於計價取
    得各期工程款，依約計付原告點工款，詎原告並未按圖施工，致已施作部分發生
    嚴重瑕疵，經現場工地主任多次催請原告改善，原告均不置理，被告不得不於八
    十七年八月二十四日以存證信函函告原告另行僱工修補，嗣被告另行僱工按圖修
    補，計支出點工費八十五萬六千二百五十元，被告自得請求原告支付或賠償，故
    被告以上開金額與原告請求之金額相抵銷，亦尚有差額十八萬五千五百三十四元
    得向原告請求，故本件原告已無餘款可資請求，其訴應無理由等語，資為抗辯。
    並聲明：（一）駁回原告之訴及假執行之聲請；（二）如受不利判決，請准供擔
    保免為假執行。
三、原告主張承攬被告於北投垃圾焚化場土建工程第四標廠房及煙囟等工程中之電氣
    設備安裝工程，被告尚有點工工資四萬九千四百五十元、工程追加款十四萬一千
    六百六十元、工程保留款四十七萬九千六百零六元未給付原告等事實，業據原告
    提出被告於台灣台北地方法院八十八年訴字第一二四四號給付工程款民事判決、
    被告法定代理甲○○於該案八十八年七月二十二日言詞辯論筆錄、監工簽認單、
    一貫大樓綜合技術管理服務有限公司估驗計價明細表、追加部分監工簽認單等件
    影本為證，被告就兩造間有前開承攬契約存在，及除追加工程款外之未付點工工
    資金額、保留款金額等事實，均無爭執，故原告此部分之事實，自堪信為真實。
    被告另辯稱追加工程部分早經會算，並記入八十七年五月份之估驗記價明細表；
    且以原告未按圖施工致系爭工程有嚴重瑕疵，經通知原告修補未果，而自行僱工
    修補，計支出八十五萬六千二百五十元之修補費用，爰以此與原告請求之金額相
    抵銷等語。是可知本件首應認定者應在於「追加工程款」是否存在？及本件承攬
    人所完成之工作有無「瑕疵」？
（一）追加工程款部分：原告就追加工程款部分，雖提出八十七年七月監工簽認單影
      本二紙為證，然為被告所否認，並辯稱上開單據並無任何簽名，且八十七年五
      月之估驗計價表（最後一次計價）已列入追加款，故追加部分應已理算清楚等
      語。按私文書應由舉證人證其真正但他造於其真正無爭執者，不在此限。民事
      訴訟法第三百五十七條定有明文。原告主張前開監工簽認單係監工郭俊雄所簽
      認，既為被告所否認，依前開法條，原告自應就此負舉證之責。經查原告所提
      之追加工程簽認單上並無任何經確認之簽名，而觀諸原告另提出之點工工資部
      分之監工簽認單，其上均有監工郭俊雄或工地主任鄭海淵之簽名，而依兩造約
      定，原告取得報酬需經監工或工地主任估驗計價，原告所提之追加工程簽認單
      既無任何簽名，原告復未能就追加工程部分已經監工或工地主任估驗計價，舉
      證以實其說，則此部分之請求，尚屬無據，應難憑採。
（二）瑕疵部分：原告主張系爭承攬工程於八十七年七月間完工驗收，被告雖否認原
      告已依約完工，然兩造確於八十七年七月十八日會同業主、監工進行檢測等情
      ，可由被告於八十七年八月二十四日致原告之台北光復郵局第五００號存證信
      函內容證之，然兩造當日就驗收檢測之結果，並未逐項作成書面記錄，但依前
      開存證信函所指系爭工程之瑕疵略可分為二大項，其一為所有系統線路未依圖
      說施工，其二為施工品質缺失，計有：配線箱盤內之中板未確實固定鎖螺絲、
      配線盤之結線未依規定將線整理整齊、鐵捲門電源及一樓大廳柱燈之電源未依
      施工圖配線、燈具之固定吊桿，開關插座擅自開口應填補，現場施工材料未清
      理、石膏板毀損部分未處理等七項，茲分述如下：
    １、
      （１）所有系統線路未依圖說施工部分：被告抗辯原告未依圖說配線，以致所
            有線材不符圖說，必須重新抽換安裝，因原告遲未改善，始以存證信函
            通知被告另行雇工修補，並因此支出八十五萬六千二百五十元云云，惟
            原告否認未按圖施工，辯稱本件工程所用線材均為被告所購，其於安裝
            時有發現線材與圖說規格不符，並曾告知監工郭俊雄，是監工要其繼續
            使用該種線材安裝等語。
      （２）按工作之瑕疵，因定作人所供給之性質，或依定作人之指示而生者，定
            作人無前三條所規定之權利。但承攬人明知其材料之性質，或指示不適
            當，而不告知定作人者，不在此限。民法第四百九十六條定有明文。經
            查：被告就系爭工程所用線材均由其採購之事實，並不爭執，而據證人
            林振輝到庭證述略以，其曾受僱於原告施作系爭工程，材料是由被告供
            應，被告提供之施工圖說上有標示線材規格，但與現場之線有部分不同
            ，其發現後曾向原告反映，原告有跟監工郭俊雄講，但郭俊雄表示繼續
            用其提供的線施工等語。再參以原告於本件工程中僅係負責安裝，以點
            工計算工資，並不經手材料採購，無需考量材料成本等情以觀，原告實
            無明知材料性質與圖說不符，而蓄意隱暪之必要，故堪認證人林振輝所
            證原告曾將材料性質一事告訴被告之監工等情，應屬實在。被告雖否認
            原告曾告知前情及為繼續施作之指示，惟以證人即被告之工地主任鄭海
            淵到庭證稱：工程用線是一次採購交付原告，即由小姐採購，經其審視
            ，然後交由小包施作，再依程度付款等語以觀，可知系爭工程用線既需
            經工地主任審視後，始交由原告安裝，故工地主任就材料規格顯有辨識
            之能力，而系爭工程用線亦非屬特殊材質規格，何以被告之工地主任採
            購時均未發現與圖說規格不符，而任由原告安裝施作並按月估驗後領款
            ，此顯與常情有違，應認原告所辯係依被告指示而繼續以被告提供之線
            材施作等情，堪可採信。
      （３）是以，依前揭法條說明，本件定作人即被告因其供給之材料性質所致之
            線材規格不符之瑕疵，對原告並無民法第四百九十三條、第四百九十四
            條、第四百九十五條之瑕疵修補請求權、修補費用償還請求權、契約解
            除權、減少報酬請求權、及損害賠償請求權，是被告抗辯以修補瑕疵支
            出之八十五萬六千二百五十元與原告之點工工資、保留款相抵銷，即屬
            無據，應難准許。
    ２、
      （１）施工品質缺失部分：被告抗辯被告施工品質缺失，經多次通知原告修補
            未果，故於八十七年八月二十四日以存證信函告知原告另行僱工修補云
            云，原告則否認曾拒絕修補，並辯稱兩造於驗收後，係就前開線材規格
            錯誤所需換線費用之責任歸屬，認知有異，而被告旋於八十七年七月間
            即請訴外人廖瑞益進行換線及瑕疵修補作業，存證信函是事後才發的等
            語。
      （２）按工作有瑕疵者，定作人得定相當期限，請求承攬人修補之。承攬人不
            於前項期限內修補者，定作人得自行修補，並得向承攬人請求償還修補
            必要之費用；又因可歸責於承攬人之事由，致工作發生瑕疵者定作人除
            依前二條之規定，請求修補或解除契約，或請求減少報酬外，並得請求
            損害賠償。民法第四百九十三條一、二項、同法第四百九十五條第一項
            定有明文。經查：系爭工程施工品質缺失部分，被告雖於存證信函中臚
            列七種項目，然僅據提出動力箱配線未依施工規範施做（迴路線雜亂未
            整理）、動力箱配線未依施工規範施做（線路雜亂）、弱電盤配線未依
            施工法規施作（迴路雜亂及未標示）、警報顯示迴路未依施工規範施做
            （配線雜亂且無標示）之照片四幀及改善後之照片四幀為證，原告否認
            該照片之真正，辯稱其完成之工作並無如照片所示線路雜亂之情形等語
            ，證人鄭海淵雖到庭證稱：「這八張照片是我拍的」、「就是用錯線、
            線路雜亂」等語，惟縱認前開照片之瑕疵確屬存在，惟查：被告就其如
            何限期催告原告修補瑕疵而遭拒絕之事實，並未舉證以實其說，且被告
            於八十七年八月二十四日以存證信函通知原告已另行僱工修補前，已於
            八十七年七月間委由證人廖瑞益修補系爭工程瑕疵等情，已據證人廖瑞
            益證述屬實，並有被告所提之廠商付款請單暨點工確認單在卷可稽，而
            依該八十七年七月之點工確認單記載，廖瑞益係於八十七年七月二十日
            即開始從事系爭工程瑕疵修補工作，而其時距被告所稱之八十七年七月
            十八日檢測日，亦僅二日，益證被告並未限期催告原告修補瑕疵。是依
            民法第四百九十三條第一項、第二項之規定，被告縱因修補前開照片所
            示瑕疵而支出費用，原告依法亦無償還此部分費用之義務，是原告請求
            償還因修補而支出之費用，即屬無據，不應准許。另被告抗辯其因原告
            工作品質之瑕疵，亦得請求損害賠償，惟被告就其支出之前開修補費用
            既不得請求償還已如前述，被告亦未證明其因原告施工品質另受有何損
            害，其損害賠償之請求亦屬乏據。
      （３）綜上，被告支出之前開費用既不得依瑕疵擔保之規定請求原告償還或賠
            償，從而，其主張以前開金額與其所欠原告之工程款相抵銷之抗辯，應
            屬無據，自難准許。
四、按承攬者，謂當事人，一方為他方完成一定之工作，他方俟工作完成給付報酬之
    契約；報酬，應於工作交付時給付之，無須交付者，應於工作完成時給付之。民
    法第四百九十條、第五百零五條第一項定有明文。又按保留款係指已生之工程款
    暫予以比例保留，待工作結束或驗收後結算，如有損害賠償或其他費用，須扣除
    （抵銷）後再予發給。本件承攬契約，被告尚欠原告點工工資四萬九千四百五十
    元及保留款四十八萬二千八百十一元，共計五十二萬九千零五十六元未給付等情
    ，已如前述，而被告亦不得以其支出之八十五萬六千二百五十元與前開承攬報酬
    抵銷，亦經認定，且原告於八十八年二月即催告被告給付，亦有存證信函影本可
    證，從而原告請求被告給付在五十二萬九千零五十六元，及自八十八年二月十二
    日起至清償日止，按年息百分之五計算之利息之範圍內，為有理由，應予准許。
    逾此範圍之請求為無理由，應予駁回。
五、兩造陳明願供擔保，聲請宣告假執行或免為假執行，經核原告勝訴部分，合於法
    律規定，爰分別酌定相當之擔保金額宣告之；原告其餘假執行之聲請，因訴之駁
    回而失所依據，不予准許。
六、訴訟費用負擔之依據：民事訴訟法第七十九條但書。
乙、反訴部分：
一、反訴原告起訴主張反訴被告承攬系爭工程，因未按圖施工以致發生嚴重瑕疵，經
    通知反訴被告修補，均置之不理，反訴原告工不得不僱工自行修補，而支出八十
    五萬六千二百五十元，經扣除尚欠反訴原告點工工資四萬九千四百五十元及保留
    款四十七萬九千六百零六元後，尚有三十二萬七千一百九十四元，爰依民法第四
    百九十三條第一、二項、第四百九十五條第一項，請求被告償還或賠償等語。並
    聲明：（一）反訴被告應給付反訴原告三十二萬七千一百九十四元；（二）反訴
    原告願供擔保，請准宣告假執行。
二、反訴被告則以：系爭工程瑕疵係因反訴原告所供應之線材規格不符所致，反訴被
    告曾告知反訴原告材料與圖說不符，但反訴原告置之不理，並指示反訴被告繼續
    施作，故因此所生之瑕疵，反訴被告自無瑕疵擔保責任，至於其他施工品質之瑕
    疵，反訴被告未拒絕修補，反訴原告未限期催告即自行僱工修補，就此所生費用
    ，反訴被告亦無需負責等語，資為抗辯。並聲明：（一）駁回反訴原告之訴及其
    假執行之聲請，（二）如受不利判決，願供擔保請准免為假執行。
三、經查反訴原告所請求之三十二萬七千一百九十四元，係反訴原告因修補系爭承攬
    工程瑕疵所支出之八十五萬六千二百五十元修補費用，再扣除其欠反訴被告之點
    工工資、保留款共計五十二萬九千零五十六元後之數額。惟反訴原告所支出之八
    十五萬六千二百五十元修補費用，既不得請求反訴被告負瑕疵擔保責任而主張抵
    銷，已認定如前，從而其據此主張反訴被告應給付上開款據，洵屬無據，應予駁
    回。
四、反訴原告之反訴既經駁回，其假執行之聲請亦失所附麗，爰併駁回之。
五、反訴訴訟費用之負擔：民事訴訟法第七十八條。
中      華      民      國    九十      年    十一    月    三十    日
                                    臺灣士林地方法院民事第二庭
~B法      官  劉穎怡
右為正本係照原本作成。
如對本判決上訴須於判決送達後廿日內向本院提出上訴狀。
中      華      民      國    九十      年    十二    月      五    日
~B法院書記官  陳雪麗


司法院資訊處製作；財團法人民間司法改革基金會備份。
